臺灣基隆地方法院刑事判決　　　　　　 95年度交易字第114號
公　訴　人　臺灣基隆地方法院檢察署檢察官
被　　　告　丙○○
輔　佐　人
即被告之夫　戊○○
被　　　告　甲○○
　　　　　　乙○○
上列被告因業務過失傷害案件，經檢察官聲請以簡易判決處刑（
94年度偵字第4869號、94年度調偵字第142 號），本院認為不宜
，改依通常程序審理，並判決如下：
    主  文
丙○○、甲○○、乙○○均無罪。
    理  由
一、聲請簡易判決處刑意旨略以：被告丙○○係大茂營造事業有
    限公司（下稱大茂公司）負責人，負責承攬基隆市政府所發
    包之「麥金路道路截彎取直改善工程」（下稱系爭工程），
    被告甲○○、乙○○均為該公司執行經理，亦為上開工程之
    工地現場負責人，均為從事業務之人，原應注意道路因施工
    、養護或其他情況致交通受阻，應視需要設置各種標誌或拒
    馬、交通椎等，夜間應有反光或施工警告燈號，必要時並應
    使用號誌或派其手管制交通，而上開施工範圍內道路原鋪設
    之瀝青已達使用年限，該路段復經常有貨櫃車等重車行駛，
    在重車碾壓及連續天雨之情形下，道路極易破損產生坑洞，
    造成往來車輛危險，應設置適當之拒馬、施工標誌、安全錐
    等警告設施，並應加強巡邏，隨時填補坑洞，以免影響行車
    安全，依當時客觀之情形，並無不能注意之情事，詎渠等竟
    疏未注意設置適當之警告設施，亦未注意該施工範圍內之麥
    金路164 號前道路業已因重車碾壓及連續多雨，產生長1.1
    公尺、寬0.4 公尺、深0.15公尺之坑洞，致庚○○於民國94
    年1 月12日上午8 時26分許，騎乘車牌號碼BNY-251 號機車
    行經上開地點時，亦疏未注意行經施工路段時應減速慢行且
    未注意車前狀況而駛入該坑洞中，因而人車倒地，受有頭部
    外傷合併蜘蛛網膜下出血之傷害，因認被告涉犯刑法第284
    條第2 項前段之業務過失傷害罪嫌云云。
二、按犯罪事實應依證據認定，無證據不得認定犯罪事實；又不
    能證明被告犯罪者，應諭知無罪之判決，刑事訴訟法第154
    條第2 項、第301 條第1 項分別定有明文。又事實之認定，
    應憑證據，如未能發現相當證據，或證據不足以證明，自不
    能以推測或擬制之方法，為裁判基礎；且認定不利於被告之
    事實須依積極證據，苟積極證據不足為不利於被告事實之認
    定時，即應為有利於被告之認定（最高法院40年臺上字第86
    號、30年上字第816 號判例意旨參照）。
三、訊據被告堅決否認上開犯行，均辯稱：系爭工程共分三期分
    區分段進行施工，第一期為右側擋土牆及RC水溝工程，施工
    期間自93年2 月2 日起至同年8 月15日止；第二期為左側箱
    涵拆除及人行道工程，施工期間自93年8 月16日起至94年4
    月24日止；第三期為路面AC刨除加鋪工程，施工期間自94年
    4 月25日起，至同年月30日止，案發當時處於第二期施工，
    施工地點位於事故現場之對向車道，工區周圍有安全圍籬設
    置，包括紐澤西護欄、鐵製拒馬、三角錐、夜間旋轉式警告
    燈號等，而被害人摔車受傷地點位於第三期之施工範圍，被
    告於案發當時並無維護修補該路段之合約義務，相關道路養
    護責任仍應由基隆市政府擔負；況案發當時連續多日雨天，
    路面又經重車頻繁輾壓，一時半刻即會形成路面坑洞，實非
    人力所能控制，故被告均無應注意、能注意而不注意之過業
    務失等語。經查：
    (一)有關大茂公司之登記負責人為被告丙○○，實際負責人
        為其夫戊○○，基隆市政府與大茂公司於92年12月31日
        ，就「麥金路道路截彎取直改善工程」簽定工程契約，
        大茂公司依約應指派工地負責人，並擬訂交通維持計畫
        書，併同施工計畫，送請基隆市政府同意備查，系爭工
        程經報備於93年2 月2 日開工，按工程順序略分為三區
        段進行施工，分別為：1.右側擋土牆及RC排水溝；2.左
        側箱涵拆除及人行道工程；3.AC刨除加鋪，且系爭工程
        施工位置均位於麥金路範圍外，無須挖掘道路，第一區
        段右側擋土牆及RC水溝工程於93年8 月下旬完成，案發
        當時正進行第二區段箱涵拆除工程，造成被害人摔車之
        路面坑洞係因多日下雨及重車輾壓所致等情，業經被告
        供陳在卷，並有卷附臺北縣政府營利事業登記證、工程
        契約、交通維持計畫書暨同意備查會議紀錄、施工地形
        平面圖、基隆市政府工務局94年5 月19日基府工土壹字
        第0940053016號函可參；又被害人於上開時間騎駛機車
        行經基隆市○○路164 號前，因機車輪胎跌入路面坑洞
        而人車倒地，受有頭部外傷合併蜘蛛網膜下出血之傷害
        之事實，業經被害人於本院結證屬實（96年1 月16日審
        判筆錄參照），並有偵查卷附道路交通事故現場圖、道
        路交通事故調查報告表、基隆市○○○道路交通事故證
        明書、事故現場照片12張以及長庚紀念醫院基隆分院（
        下稱基隆長庚醫院）94年2 月5 日診斷證明書可稽，自
        堪認定屬實。
    (二)檢察官雖以系爭工程施工期間應由大茂公司負責防範工
        地意外發生，注意加強警示設施並應隨時巡視工地，如
        有路面坑洞應加以填補或視需要設置各種標誌或拒馬、
        交通錐等語，認被告疏未注意路面因逢多日天雨及重車
        輾壓而形成坑洞，致使被害人騎車行經該路段時跌倒受
        傷，應負業務過失傷害責任云云。惟查：
    １、系爭工程如前述係分區分段進行施工，案發當時之施工
        進度為第二期即左側箱涵拆除及人行道工程，並非在麥
        金路之路面進行施工等情，業經被告供陳在卷，且自偵
        查卷附事故當天所拍攝之現場照片以觀，造成被害人摔
        車之路面坑路附近，並無任何工程施工情形（第3597號
        偵查卷第41、42頁參照），足見被告辯稱事故現場於案
        發當時屬於工區○○○○○道路等語，非無所據。
    ２、檢察官雖認被告身為承包商之公司負責人及工地負責人
        ，自應擔負麥金路之路面維修責任，且本件車禍經臺灣
        高等法院送請鑑定，結果認：「庚○○駕駛重機車行經
        施工路段，未減速慢行且未注意車前狀況，致行經路面
        坑洞後滑倒，為肇事主因」、「肇事地施工單位因路面
        坑洞未及時補修或豎立警告標示，影響行車安全，為肇
        事次因」；嗣再送請覆議，則以：「如庚○○駕駛重機
        車，因有輾壓坑洞失控屬實，則照原鑑定意見」，亦有
        卷附臺灣省基宜區車輛行車事故鑑定委員會鑑定意見書
        、臺灣省車輛行車事故覆議鑑定委員會95年8 月14日府
        覆議字第0950100621號函可稽。然依卷附系爭工程施工
        地形平面圖及交通維持計畫書所載：「本工程位置均位
        於麥金路範圍外，無須挖掘道路，其施工中占用道路部
        分，依交通圖示佈置交通補助工具」（第142 號偵查卷
        第13頁參照），而大茂公司於案發當時正進行系爭工程
        第二期之施工，並未挖掘或占用路面，何以未在施工範
        圍內之麥金路道路本身仍應由大茂公司負責維修養護？
        未見檢察官舉證以實，且前揭鑑定意見亦漏未審酌此節
        ，自難憑此而為不利被告之認定。
    ３、證人丁○○雖於臺灣高等法院審理國家賠償案件中結證
        稱「尚在施作中的道路，是由承包商負責路面的修護，
        如果道路完成驗收且保固期滿，才由工務局工程隊的人
        負責維修」、「發生事故的路段，雖然還沒有施工，但
        也是由承包商負責巡視，如果有坑洞，也是由承包商負
        責修護」（臺灣高等法院95年度上國字第6 號卷附95年
        5 月15日準備程序筆錄第10頁參照），然於本院審理時
        則結證表示系爭工程共分三階段進行，案發當時進行至
        第二階段，事發路段位置在第三階段之工區，案發前一
        天前往現場監工巡視時，警告及輔助標誌均有依照交通
        維持計畫書設置，而系爭工程合約對於非施工之工區道
        路維護責任並未明文約定，故承包商沒有義務維護工區
        ○○○道路，但為維持交通順暢，習慣上基隆市政府都
        會要求承包商維護修補路面等語（96年1 月16日審判筆
        錄參照），足見大茂公司本無維護工區○○○道路之合
        約義務，此亦可自證人己○○於本院證稱系爭工程並非
        道路新建工程，而係改善工程，有關麥金路之路面瀝青
        混凝土之維護應由基隆市政府負責，故系爭工程編列預
        算時，並未編列道路維護之費用等語（同上審判筆錄參
        照）查悉。
    ４、檢察官雖認被告任由路面坑洞形成且未發現加以填補，
        復未設置警告標誌，難謂無業務過失云云，然依證人丁○○於本院之結證，其於案發前一天前往現場監工巡視
        時，現場路面並無坑洞，且警告及輔助標誌均有依照交
        通維持計畫書設置等語，堪認該路面坑洞係案發前一日
        晚間至案發時之該段期間始形成，並無檢察官所稱大茂
        公司任由路面長時間遭受重車輾壓而形成坑洞之情形。
        且依前揭證人之證述，大茂公司確有依據系爭工程之交
        通維持計畫設置各項警告及輔助標誌，則大茂公司既已
        依照合約履行各項交通維持義務，且事故現場於案發當
        時確屬工區○○○○○道路，則路面坑路之養護維修責
        任自應由主管機關即基隆市政府擔負，而無轉嫁承包商
        大茂公司之理。
    ５、另有關被害人訴請基隆市政府國家賠償之案件，業經本
        院以94年度國字第3 號判決認定基隆市政府因公共設施
        管理欠缺，造成被害人摔車受傷，應賠償被害人新臺幣
        455,381 元及遲延利息，因兩造不服均提起上訴，現由
        臺灣高等法院以95年度上國字第6 號案件受理在案之事
        實，有偵查卷附上開判決書影本可佐，並經本院依職權
        調閱上開卷宗查明無誤，亦足證基隆市政府因疏未注意
        管理公共設施，致人民身體受有損害，自應擔負賠償責
        任，殊無因慣例上承包商會無償修補工區○○道路，逕
        認承包商對於工區○○○○道路亦有維護義務。
四、綜上所陳，被告辯稱事故現場道路於案發當時非屬工區○○○○道路，大茂公司就該路段並無養護維修之合約義務乙節
    ，應屬有據，則因被告對於工區○○○○道路並無業務上之
    注意義務，檢察官認被告應就被害人受傷乙節擔負刑事責任
    ，即有未洽。此外，復查無其他積極證據足以證明被告有聲
    請簡易判決處刑意旨所稱犯行，本案不能證明被告犯罪，自
    應諭知被告無罪之判決。
五、按檢察官聲請以簡易判決處刑之案件，經法院認為有刑事訴
    訟法第451 條之1 第4 項但書之情形者，應適用通常程序審
    判之，同法第452 條定有明文。本案經本院審理後，因檢察
    官無法證明被告犯罪，而應諭知無罪之判決，爰依職權改依
    通常程序審理（刑事訴訟法第451 條之1 第4 項但書參照）
    。
據上論斷，應依刑事訴訟法第452 條、第301 條第1 項，判決如
主文。
本案經檢察官辛○○到庭執行職務。
中　　華　　民　　國　　96　　年　　2 　　月　　16　　日
                  交通法庭審判長法  官  陳志祥
                                法  官  邰婉玲
                                法  官  楊皓清
以上正本證明與原本無異。
如不服本判決應於收受本判決後10日內向本院提出上訴書狀，其
未敘述上訴理由者，並得於提起上訴後10日內向本院補提理由書
狀（均須按他造當事人之人數附繕本。）「切勿逕送上級法院」
中　　華　　民　　國　　96　　年　　2 　　月　　16　　日
                                書記官  盧鏡合
